【裁判字號】    98,易,446
【裁判日期】    980708
【裁判案由】    詐欺
【裁判全文】
臺灣桃園地方法院刑事判決               98年度易字第446號
公  訴  人  臺灣桃園地方法院檢察署檢察官
被      告  甲○○
            丁○○
共      同
選任辯護人  陳傳中律師
上列被告因詐欺案件，經檢察官提起公訴（96年度偵字第29768
號），本院判決如下︰
    主    文
甲○○、丁○○均無罪。
    理  由
一、公訴意旨：
    緣林福義（因已死亡，另為不起訴處分）係址設桃園縣平鎮
    市○○路27號3 樓「大愛徵信社」負責人，丁○○於該徵信
    社擔任副總經理之職務，甲○○為任職該徵信社之員工，3
    人基於意圖為自己不法所有之犯意聯絡，於民國95年10月23
    日，在新竹市○○路275 號8 樓之6 住處內，受乙○○委託
    查明其配偶涉及外遇之事件，雙方約定費用為新台幣（下同
    ）100000元，丁○○及甲○○並應交付完整之調查資料，乙○○並先行支付定金80000 元。甲○○及丁○○於同年11月
    3 日向乙○○佯稱經調查後發覺其丈夫交友複雜，為免有人
    對乙○○不利，需拿出140000元始可擺平，致乙○○陷於錯
    誤，如數交付上開款項。復於同年11月9 日，渠等又向乙○○佯稱已取得外遇之證據，然需支付尾款20000 元方能觀看
    錄影畫面，如需繼續調查，則需另行付款，乙○○不疑，乃
    依渠等指示，於同年11月9 日交付尾款20000 元及以刷卡方
    式支付調查費330000元，並於同年12月11日應渠等所求，再
    刷卡支付396000元之費用。嗣乙○○要求甲○○等人交付徵
    信調查成果，甲○○等人均置之不理，乙○○至此始知受騙
    。因認被告2 人涉犯刑法第339 條第1 項之詐欺取財罪嫌。
二、檢察官之舉證：
（一）被告甲○○、丁○○於警詢、偵查中供述：被告2 人任職
      之大愛徵信社確有接受乙○○之委託，調查伊先生有無外
      遇之情況，且已就委託內容詳予調查，並將相關徵信資料
      交予告訴人結案，惟被告2 人無法提出事證以資證明之事
      實等語明確（見96他2214號卷第12至15頁、第24至25頁，
      96偵29768號卷第5至8頁、第52至53頁 ）。
（二）證人即被害人乙○○於偵查中證述上開犯罪事實等語明確
      （見96他2214號卷第3 至4 頁、第12至15頁、第22至23頁
      ，96偵29768 號卷第5 至8 頁）。
（三）復有徵信事務委託書影本2 份、新竹國際商銀及中華郵政
      公司自動櫃員機交易明細表共4 張、匯豐銀行簽單6 份及
      估價單1 張在卷可稽。
三、被告之辯解（含辯護意旨）：
    訊據被告甲○○、丁○○固供認為大愛徵信公司之職員，並
    有接受告訴人乙○○之委託調查伊先生之生活素行、在外交
    友狀況，惟堅決否認有何詐欺取財之犯行，辯稱：剛開始乙○○與大愛徵信社簽一張10萬元之委託書，並先支付8 萬元
    ，這些錢乃包括器材及出勤人員之費用，接著該徵信社派外
    勤人員調查幾個禮拜後，回覆告訴人伊先生並無外遇及交友
    複雜之狀況後，乙○○表示不相信，要求渠繼續查證，並於
    95年11月間再行交付14萬元之委託費用，委託的內容與原委
    託相同，而後來又收的一筆2 萬元費用係之前10萬元之尾款
    ，嗣後乙○○要求徵信社加派人力，並將跟蹤時間拉長至24
    小時，而以刷卡方式再行支付調查費用396000元；之後在該
    事件結案後，乙○○在電話中向被告甲○○表示，不相信她
    先生沒有外遇，且懷疑有人想害她，她懷疑是她先生指使，
    被告甲○○遂於電話中再承接本案繼續調查其先生有無外遇
    ，並收受調查費用33萬元等語。辯護意旨則謂：本案確實有
    執行受委託之事務，有結案切結書詳細記載雙方認為案件已
    終結；另據證人丙○○、戊○○證述他們確實有去跟監乙○○的先生，跟監的書面有批分單為證及拍到的照片，另外告
    訴人本人確實承認有看到拍到的照片，但不符合告訴人的要
    求，且本件告訴人除了自己的指控外，復無其他積極證據可
    得證明被告2 人有何詐欺取財犯行，爰請求無罪判決等語。
四、法律依據：
（一）刑事訴訟法第154 條第1 、2 項分別規定：被告未經審判
      證明有罪確定前，推定其為無罪；犯罪事實應依證據認定
      之，無證據不得認定犯罪事實。
（二）刑事訴訟法第301 條第1 項規定：不能證明被告犯罪，應
      諭知無罪之判決。
（三）按認定犯罪事實所憑之證據，雖不以直接證據為限，間接
      證據亦包括在內；然而無論直接或間接證據，其為訴訟上
      之證明，須於通常一般之人均不致有所懷疑，而得確信其
      為真實之程度者，始得據為有罪之認定，倘其證明尚未達
      到此一程度，而有合理之懷疑存在，無從為有罪之確信時
      ，自得為無罪之判決（最高法院76年度台上字第4986號判
      例）。
（四）按刑事訴訟法第161 條已於91年2 月8 日修正公布，其第
      1 項規定：檢察官就被告犯罪事實，應負舉證責任，並指
      出證明之方法。因此，檢察官對於起訴之犯罪事實，應負
      提出證據及說服之實質舉證責任。倘其所提出之證據，不
      足為被告有罪之積極證明，或其指出證明之方法，無從說
      服法院以形成被告有罪之心證，基於無罪推定之原則，自
      應為被告無罪判決之諭知（最高法院92年度台上字第128
      號判例意旨參照）。
五、關於證據能力之認定：
（一）按證據裁判原則之核心概念，係嚴格證明法則。嚴格證明
      法則，乃謂無證據能力、未經合法調之證據，不得作為判
      斷犯罪之依據（刑事訴訟法第155 條第2 項參照）。所謂
      合法調查，即踐行刑事訴訟法就被告、人證、鑑定、文書
      、勘驗等五種法定證據方法所規定之調查程序。亦即，在
      嚴格證明法則之下，法官於審判期日踐行調查證據時，僅
      能使用刑事訴訟法所列舉之證據方法調查證據，以證明本
      案待證事實，此為證據方法法定主義，其規範目的在於保
      障真實之發現，就被告而言，乃保障其受公平審判之權利
      。如無法律授權，任意創設新型態之證據方法、擴張或限
      制任何一種證據方法之適用範圍，將危及被告之防禦權，
      而侵害其受公平審判之權利（司法院大法官釋字第582 號
      解釋許玉秀協同意見書參照）。準此，刑事偵審程序中，
      「告訴人之指訴」係對被告所為不利之陳述，在嚴格證明
      法則支配下，本質上屬於「證人」，故告訴人之指訴是否
      可以採信，本應以證人之身份調查之，否則，其指述不具
      有證據能力，審判者自不得採為判決之基礎。故檢察官偵
      查訊問時，應將被害人以證人之身分加以具結，以擔保其
      證言之可信度，踐行此嚴格形式之要求，程序方為妥適。
      經查，本件告訴人乙○○於偵訊中所為之指訴（見96年度
      他字第2214號卷第第1 、12、22頁），檢察官係以告訴人
      之身份詢問之，並未以證人之身分加以具結作證，揆諸前
      開說明意旨，此部分被告之指述，並非法定證據方法，應
      不具證據能力。
（二）至檢察官雖對於被告所提出之調查派遣申請書、審易卷第
      41頁以下之徵信照片之證據能力有所爭執，認前者無法確
      認委託之事由為何，出勤人員除了代號外，也無從得知其
      真實姓名，地點也無法確認，而後者被告稱檔案已經銷燬
      ，無從得知照片何來，而認無證據能力（見審卷第71頁背
      面）。本院認公訴人所提出該證據由來及客觀表徵之質疑
      ，應屬證據證明力層次之問題，且此部分業經證人丙○○
      、戊○○於審理中已明確證述上開證據之由來，故應認具
      有證據能力。
（三）本件其餘認定事實所引用之本件卷內所有卷證資料（包含
      人證與文書證據、物證等證據），尚無證據證明係從事偵
      查犯罪之公務員違背法定程序所取得，是取證過程並無瑕
      疵，且兩造於準備程序、審判期日對法院提示卷證之證據
      能力均表無異議，而卷內之文書證據，亦無刑事訴訟法第
      159 條之4 之顯有不可信之情況與不得作為證據之情形。
      本院復審酌該等證據與本案待證事實間復具有相當關聯性
      ，以之為本案證據並無不當。綜上，依刑事訴訟法第159
      條至159 條之5 之規定，本件認定事實所引用之本件卷證
      所有證據（包含人證與文書證據、物證等證據），均有證
      據能力，合先敘明。
六、本院之判斷：
（一）本件告訴人乙○○於偵訊中以告訴人之身分所為之指述，
      依前開說明意旨，均無證據能力。而檢察官復未於審理時
      傳喚乙○○到庭作證（詳審卷第72頁準備程序筆錄）。則
      本院僅能依告訴人乙○○於偵訊中以證人身份所為之證述
      （見偵卷第6 頁、第52頁以下），作為檢察官舉證本件起
      訴事實證明之主要依據。至告訴人上開無證據能力之指訴
      ，仍可作為彈劾證據或作為有利於被告2 人認定之依據，
      合予敘明。
（二）經查，丁○○於95年間，擔任址設桃園縣平鎮市○○路27
      號3 樓「大愛徵信有限公司」（下稱大愛徵信公司）之副
      總經理之職務，甲○○為任職該徵信社之員工。甲○○於
      95年10月23日，在乙○○位於新竹市○○路275 號8 樓之
      6 住處內，受乙○○委託查明其配偶涉及外遇之事件，雙
      方約定費用為新台幣（下同）100,000 元，乙○○並先行
      支付定金80,000元乙節，業據被告2 人供承不諱，且有徵
      信事務委託書在卷可稽（見他字卷第5 頁），應堪認定。
（三）嗣乙○○先後於95年11月3 日以匯款方式，支付大愛徵信
      公司140,000 元。復於同年11月9 日，支付該公司20,000
       元 。並於同年11月9 日，以刷卡方式，支付該公司396,
      000 元之費用（同日分三筆刷，分別為96,800元、139,
      700 元、159,500 元）。並於同年12月11日，以刷卡方式
      ，支付該公司330,000 元之費用（同日分三筆刷，分別為
      90 ,000 元、90,000元、150,000 元）之事實，業據被告
      2 人供承不諱，且有告訴人乙○○提出之刷卡單據、估價
      單影本附卷可稽（見他字卷第7 頁以下），應堪認定。
（三）被告2 人均供認乙○○有支付上開款項予「大愛徵信公司
      」，惟以前詞置辯，是本案之主要爭點，在於被告2 人主
      觀上是否有不法所有之意圖，客觀上是否有施用詐術之行
      為，致告訴人乙○○陷於錯誤，而支付上開款項？而此部
      分之認定，應依嚴格證明法則證明之。
（四）關於95年10月23日支付8 萬元部分、同年11月9 日，支付
      該公司20,000元：
    1.此部分據證人即告訴人乙○○於偵訊中證稱：伊係於95年
      10月23日與甲○○在伊家中簽訂徵信事務委託書，達成之
      協議內容如委託書所載等語（見偵卷第6 頁以下），並於
      偵訊中指稱：伊係透過電話簿找到這家徵信社，委託內仍
      係查我先生有無外遇，當初約定10萬元，於95年10月23
      日匯了現金8 萬元等語（見他字卷第12頁）。而觀諸該委
      託書內容，可知約定徵信服務費新台幣10萬元，並先支付
      8 萬元，徵信類別為專案徵信。準此，本件既然係告訴人
      乙○○主動找「大愛徵信公司」徵信查明其先生有無外遇
      ，而被告2 人與告訴人簽約當時既然確為「大愛徵信公司
      」之職員，且並無證據證明該公司係空殼公司，亦無證據
      證明締約當時被告2 人有何提出重大不實訊息。則告訴人
      乙○○於締約時交付該公司8 萬元部分，並於同年11月9
      日支付該公司2 萬元尾款，顯係基於該徵信契約所為之服
      務費給付，尚難認此部分有何施用詐術之行為。
    2.又告訴人乙○○於偵訊中指稱：伊有於95年11月9 日去看
      片子，片子內伊有看到伊先生的正面，但片子的人很遠，
      伊質疑是否是伊先生，片子內有一名女子，但沒有看到女
      子的正面，甲○○告訴伊，伊先生防的很緊，又看到該女
      子到伊婆婆家，他們就說這個案子已結，要伊付清2 萬元
      就結案，伊付了兩萬元等語（見偵卷第13頁）。惟此部分
      供述不僅未以具結作證之方式以擔保其憑信性，故無證據
      能力，且被告付開2 萬元，主要係基於原本簽訂之徵信合
      約，而被告2 人既能提出徵信錄影蒐證影像供告訴人觀看
      ，復無證據證明被告2 人所提出予告訴人觀看之影像係偽
      變造，則此部分尚難認被告有何施用詐術詐騙之行為。
（五）關於95年11月3 日支付14萬元部分：
    1.此部分據告訴人乙○○於偵訊中指稱：因伊在診所被燙傷
      ，且有人跟蹤伊，伊就告訴被告2 人，甲○○於95年11月
      3 日又說某一個人對伊不利，在伊的住所附近跟進跟出但
      不肯告訴伊是何人對伊不利，對方開價16萬5 千元，伊只
      要付14萬元，伊匯款14萬元邀擺平這件事情，但伊要求簽
      約，被告2 人稱不能簽約等語（見他字卷第13頁）、被告
      稱我先生與不好的人接觸，作為他喬事情的費用，以保障
      我的安全等語（見他字卷第22頁）。復於偵訊中證稱：該
      14萬元費用係擺平伊在外所受危險的費用等語（見偵字卷
      第7 頁）。就此，被告2 人則辯稱：告訴人所言不實，此
      14萬元費用是乙○○親自打電話給丁○○，因為我們之前
      回報乙○○稱其先生是正常的，乙○○不相信，要求我們
      繼續查證所收取之費用，此部分係電話中委託的，並沒有
      簽委託書等語（見審卷第70頁以下）。
    2.本院審酌(1)本件究竟告訴人有無告知被告2 人其感覺到遭
      受危險？被告2 人有無告知乙○○其確實受有危險？被告
      是否有向告訴人稱付錢可擺平其所受危險？該14萬元之費
      用是否係擺平告訴人所受危險所支付費用？等情，均僅有
      告訴人單一指訴，並無合約書或其他證據予以佐證。(2)若
      此部分告訴人若於95年11月3 日有遭騙取14萬元，何以告
      訴人願意於同年11月23日簽立結案切結書（該結案切結書
      載明包括「先前所有委託案件一併結案」，此部分詳後述
      ）？(3)再者，告訴人復於95年11月9 日及12月11日先後支
      付396,000 元及330,000 元予大愛徵信公司，若被告2 人
      僅係藉機騙取該14萬元，而在之後未為任何具體徵信行動
      ，則告訴人焉有之後會願意再支付如此龐大金額之理？由
      此足見此14萬元應非詐騙所得。(4)綜上，告訴人此部分之
      指述，尚難作為不利於被告2 人之認定。
（六）關於95年11月9 日支付396,000 元：
    1.據告訴人於偵訊中指稱：丁○○告訴伊我先生有問題，如
      要繼續調查，要另付款，當天就再刷33萬元，但沒有任何
      實質的東西給伊，只說伊先生有與一女子在交往，如要抓
      姦，要再付39萬6 千元，所以伊在95年12月11日就在刷卡
      39萬6 千元云云（見偵卷第22頁），惟此部分刷卡之金額
      ，核與理由欄六(三)所載客觀之刷卡單據憑證所顯現之事實
      並不相符（即95年11月9 日應係支付396,000 元、同年月
      12日支付330,000 元），是告訴人此部分之指訴，即與事
      實不符，其所言是否屬實，自有可疑之處。
    2.被告2 人復辯稱：本件有乙○○本人於95年11月23日親自
      簽立之「結案切結書」，足證本件係經告訴人同意後，始
      簽字結案，並提出「結案切結書」影本一份為證（他字卷
      第18頁）。就此，告訴人初於偵訊中稱沒有印象簽這張切
      結書，復改稱：伊簽的不是這張，伊沒有辦法確定，復又
      改稱：伊記起來，伊要向他們要光碟，他們不給，所以要
      伊結案，伊才簽這張云云（見他字卷第14頁）。本院審酌
      ：觀諸該結案切結書上記載：「立切結書人乙○○於民國
      95 年11 月23日委託大愛徵信承辦案件於今日結案。本人
      自願就前所有委託案件一併結案。不論之前案件收費多寡
      與辦案過程及結果如何，日後絕無反悔，並放棄所有民、
      刑事訴訟權利，以避免爭議。此切結書立於公平、公正、
      公開之情況下，經雙方閱讀無誤後簽名、捺印。恐口無憑
      ，特例此書交由受託人存執。中華民國95年11月23日」。
      準此，苟告訴人確係遭數次詐騙，且對大愛徵信公司辦案
      之過程、進度、提出之徵信內容及收費金額提出質疑，則
      告訴人豈有簽此結案切結書之理？且告訴人上開指稱伊要
      向被告要光碟，他們不給，所以要伊結案，伊才簽這張云
      云，其內容自相矛盾，顯與常理有違，尚難憑採。而上開
      結案切結書既然經告訴人親閱後簽名，足認其同意其內容
      。從而，告訴人既然於95年11月23日簽立該委託切結書，
      則應認對於大愛徵信公司所受託之徵信案件之徵信結果、
      收費問題，應已認同而無其他異議。由此足認在此之前被
      告2 人所收受之費用（95年11月9 日支付396,000 元），
      應非基於詐騙所取得，應堪認定。
（八）關於95年12月11日支付330,000 元部分：
    1.告訴人於偵訊中指稱：95年12月11日被告2 人稱要衝現場
      抓姦，要伊再付396,000 元，伊同意他們衝現場云云（見
      他字卷第13頁）。就此，被告則辯稱：之後在該事件結案
      後，乙○○在電話中向被告甲○○表示，不相信其先生沒
      有外遇，並懷疑認為有人想害她，她懷疑是她先生指使，
      被告甲○○遂於電話中再承接本案調查其先生有無外遇，
      並收受調查費用33萬元等語。
    2.本院審酌告訴人此部分之指稱，不僅所指支付金額錯誤（
      實為33萬元），而有瑕疵可指，且屬單一指述，並無其他
      證據佐證，況此部分僅係並未經具結，故無證據能力，已
      如前述，尚難據此認定被告2 人有何詐欺犯嫌。
（九）又告訴人復於偵訊中指稱：「（問：給付何部分之款項認
      遭人詐欺？被告施用詐術之行為？）他沒有給我實際的證
      物，所以我就認定他詐騙我，給我看帶子，卻沒有給我備
      份，跟他要，他一直拖。..... 」云云（見他字卷第22頁
      ）。惟查，(1)告訴人乙○○於偵訊中供稱：伊有於95年11
      月9 日去看片子，片子內伊有看到伊先生的正面，但片子
      的人很遠，伊質疑是否是伊先生，片子內有一名女子，但
      沒有看到女子的正面等語（見偵卷第13頁）。由此足見被
      告2 人確實有為實際之徵信行為，並提出蒐證影片給乙○○觀看，尚難認有何不辦事卻繼續要錢之情事。(2)衡諸常
      情，若被告2 人並無法提出任何徵信所得資料供委託人乙○○觀看，讓乙○○信任徵信社確有實質調查，乙○○焉
      有繼續委託並數次付高額服務費給大愛徵信公司之理？(3)
      又被告2 人審理時復提出其公司人員跟監拍攝告訴人先生
      之300 多張照片為證（見審易卷第41頁以下），而公訴人
      亦不否認其真正，足認被告2 人並未如告訴人所稱沒有蒐
      證取得任何照片等證據資料。(4)再者，證人即大愛徵信公
      司職員丙○○、賴勝富均到庭證稱：伊於95年10月至96年
      4 月任職大愛徵信公司，當時有接受公司指派，負責跟蹤
      乙○○之先生，主管有說要拍照我們才拍，大部分都是重
      點回報，拍照結果會交給丁○○，我們出勤會填寫調查派
      遣申請書等語（見審卷第87、89頁背面）。本院審酌證人
      丙○○、賴勝富於本院審理時，經具結以擔保其陳述之真
      實性，且經檢辯交互詰問之直接審理結果，其證言並無瑕
      疵可指，而觀其作證之整體過程，亦足使本院確信其證詞
      為真正，並有被告2 人提出調查派遣申請書為證（見審卷
      第20頁以下），應可採信。(5)此外，本件乙○○委託大愛
      徵信公司查證其先生有無外遇，固有徵信契約在卷可稽，
      然究竟徵信任務之具體內容為何？（如每日是否24小時？
      每組蒐證人馬多少人？使用器材為何？是否必需將蒐證之
      報告或物證交給委託人？時間是否具有急迫性？等等），
      以及具體收費標準為何？並未見諸於該徵信契約書面，是
      此部分大愛徵信公司固有可責之處，然實無具體證據得以
      證明被告2 人向乙○○所收取之徵信費用有何係明顯超出
      合理徵信費用之情形。而告訴人乙○○指稱被告2 人沒有
      提出實際的證物出來云云，客觀上僅屬是否違反徵信契約
      之問題，尚難認有何施用詐術之行為甚明。(6)綜上，告訴
      人此部分之指述，尚難作為不利於被告2 人之認定。
七、綜上，檢察官所提出之證據，僅能證明告訴人有支付上開金
    額予大愛徵信公司之事實，然並不能積極證明被告2 人有何
    施用詐術，致告訴人陷於錯誤而支付上開金額之詐欺犯行，
    是檢察官所提出之證據，尚不足以使本院獲有超越合理懷疑
    之有罪確信，而得以認定被告確有被訴之詐欺犯行。此外，
    復查無其他積極證據足資證明被告有公訴人所指此部犯罪，
    揆諸前揭說明意旨，本於「罪疑唯輕」原則，應認被告2 人
    之詐欺行為不能證明，依法自應為無罪之諭知。
據上論斷，應依刑事訴訟法第301條第1項，判決如主文。
本案經檢察官林安紜到庭執行職務。
中    華    民    國    98    年    7     月    8     日
                  刑事第一庭審判長法  官  曾淑華
                                  法  官  俞力華
                                  法  官  顧正德
以上正本證明與原本無異。
如不服本判決應於收受判決後10日內向本院提出上訴書狀，並應
敘述具體理由。其未敘述上訴理由者，應於上訴期間屆滿後20日
內向本院補提理由書 (均須按他造當事人之人數附繕本)「 切勿
逕送上級法院」。
                                  書記官  冒佩妤
中    華    民    國    98    年    7     月    14    日
附錄本件論罪科刑之法條：
刑事訴訟法第301條
（無罪判決）
不能證明被告犯罪或其行為不罰者應諭知無罪之判決。
依刑法第十八條第一項或第十九條第一項其行為不罰，認為有諭
知保安處分之必要者，並應諭知其處分及期間。


司法院資訊處製作；財團法人民間司法改革基金會備份。
